【裁判字號】    91,訴,1396
【裁判日期】    920519
【裁判案由】    拆屋還地等
【裁判全文】
臺灣士林地方法院民事判決  九十一年度訴字第一三九六號
    原      告    台北縣淡水鎮公所
    法定代理人    甲○○
    訴訟代理人    蔡文玉律師
    被      告    丁○○      住台北縣淡水鎮○○路三五巷二六號五樓
                  戊○○      .
                  乙○○      .
    兼右二人共同
    訴訟代理人    丙○○○    住台北縣淡水鎮○○路一九七號
右當事人間請求拆屋還地等事件，本院判決如左：
    主    文
被告應連帶將坐落臺北縣淡水鎮○○段龍目井小段四一之三號土地上如附圖所示（面
積０點００四五公項）之建物即門牌號碼台北縣淡水鎮○○路一九七號房屋拆除，將
土地騰清返還原告，並自民國八十八年五月十六日起至返還上開土地之日止，按年連
帶給付原告新台幣參萬零參佰柒拾伍元之損害金。
前項關於拆除建物及騰清返還土地部分之履行期間為陸個月。
原告其餘之訴駁回。
訴訟費用由被告連帶負擔。
本判決於原告勝訴部分，於原告以新台幣柒拾伍萬元供擔保後，得假執行。
原告其餘假執行之聲請駁回。
    事    實
甲、原告方面：
一、聲明：求為判決：被告應連帶將坐落臺北縣淡水鎮○○段龍目井小段四一之三號
    土地上如附圖所示（面積０點００四五公項）之建物即門牌號碼台北縣淡水鎮○
    ○路一九七號房屋拆除，將土地騰清返還原告，並自民國八十八年五月十六日起
    至返還上開土地之日止，按年連帶給付原告新台幣陸萬零柒佰伍拾元之損害金。
    原告願供擔保請准宣告假執行。
二、陳述：
（一）坐落台北縣淡水鎮○○段龍目井小段四一之三、四一之九地號士地係屬臺北縣
      淡水鎮所有，原告為管理人，並於其上搭建有門牌號碼為臺北縣淡水鎮○○路
      一九七號之房屋（下稱「原有房屋」）。被告之被繼承人陳正義於八十六年一
      月一日向原告承租上開房屋及土地使用，約定租期至八十八年十二月三十一日
      止。詎於八十八年五月間，原告發現陳正義竟假藉臺北縣淡水鎮○號道路拓寬
      工程拆除部分建物修復之機，擅將原告所有原有房屋拆除一空，另於同小段四
      一之三地號上改建成鋼筋混凝土造三層樓房即系爭房屋（占用同小段四一之三
      地號面積四十五平方公尺），因陳正義所為已違反兩造租賃契約第七條第二項
      規定，經原告一再勸阻，仍置之不理。依系爭租賃契約第十三條第六項及第八
      項之約定，原告自得終止租約。且原告業於八十八年五月十三日以北縣淡財字
      第八八一一五二五七號函通知陳正義終止租約，陳正義並於同年月十五日收受
      在案。嗣原告又於同年月十八日以北縣淡財字第八八一一五九一一號函催請陳
      正義回復原狀及於八十八年十月二十七日以北縣淡財字第八八一三五八三八號
      函催請陳正義自行拆屋還地予原告，陳正義均不理會。嗣陳正義於八十九年十
      二月八日死亡後，依民法第一千一百三十八條、一千一百四十八條規定，其權
      利義務當然由其法繼承人即被告丙○○○（陳正義之配偶）、丁○○（長女）
      、戊○○（次女）、乙○○（三女）當然繼承。
（二）系爭四一之三地號土地既為臺北縣淡水鎮所有，原告與被告等間復無任何契約
      存在，被告等自屬無權占用系爭四一之三地號土地，原告依民法第七百六十七
      條規定，自得訴請被告拆屋還地。又被告無權占用系爭四一之三地號土地四十
      五平方公尺，依社會通常觀念受有相當於租金之利益，原告因此受有損害，原
      告自得併依民法第一百七十九條規定請求被告返還不當利益，其金額依土地法
      第一百零五條準用第九十七條規定以土地公告現值年息百分之十計算，每年應
      給付原告六萬零七百五十元（計算式：13500×45×10%=60750）。
（三）原告固曾發函要承租人即被告等之被繼承人陳正義自行拆除，惟只限於道路預
      定地之範圍，因承租人自行拆除可以領取補償金。
三、證據：提出土地登記謄本、臺北縣淡水鎮公所鎮有房租賃契約影本、八十八年五
    月六日北縣淡財字八八一一四四一八號函影本、八十八年五月十三日北縣淡財字
    第八八一一五二五七號函影本及掛號郵件收件回執、八十八年五月十八日北縣淡
    財字第八八一一五九一一號函影本、八十八年十月二十七日北縣淡財字第八八一
    三五八三八號函影本等各一件、戶籍謄本三件等為證，並聲請囑託臺北縣淡水地
    政事務所派員鑑測。
乙、被告方面：
一、聲明：請求判決駁回原告之訴。
二、陳述：系爭房屋系陳正義於八十八年間搭建，陳正義於八十九年十二月八日死亡
    後，由被告等人繼承。當初是為配合馬路拓寬，原告要求陳正義自行拆除，陳正
    義想房屋拆除，應該重建，並沒有想到要經過原告之同意。
丙、本院依聲請勘驗現場並囑託臺北縣淡水地政事務所派員會同鑑測製作複丈成果圖
    附卷。
    理      由
一、本件原告起訴主張：系爭四一之三地號土地及另筆四一之九地號土地，均係屬臺
    北縣淡水鎮所有，原告為管理人，並於其上搭建原有房屋，被告之被繼承人陳正
    義於八十六年一月一日向原告承租系爭四一之三、四一之九地號土地及原有房屋
    使用，約定租期至八十八年十二月三十一日止，詎於八十八年五月間，原告發現
    陳正義竟假藉臺北縣淡水鎮○號道路拓寬工程拆除部分建物修復之機，擅將原有
    房屋拆除一空，另於四一之三地號土地上改建為系爭房屋，違反兩造租賃契約第
    七條第二項規定，原告業依系爭租賃契約第十三條第六項及第八項之約定，於八
    十八年五月十三日以北縣淡財字第八八一一五二五七號函通知陳正義終止租約，
    陳正義並於同年月十五日收受在案，嗣陳正義於八十九年十二月八日死亡，被告
    等為其繼承人，原告與陳正義暨被告等間既已無任何契約關係存在，被告自屬無
    權占用系爭四一之三地號土地，爰依民法第七百六十七條之規定，訴請被告拆屋
    還地，並依民法第一百七十九條之規定，請求被告返還不當利益每年六萬零七百
    五十元。被告對於系爭房屋係被告之繼承人陳正義向原告承租，於八十八年間由
    陳正義拆除重建，陳正義於八十九年十二月八日死亡，被告等人為陳正義之繼承
    人之事實，並不爭執，惟以：當初是為配合馬路拓寬，原告要求陳正義自行拆除
    ，陳正義以房屋既拆，應予重建，並未想到需過原告之同意等語資為抗辯。
二、經查本件原告主張系爭四一之三地號土地係屬臺北縣淡水鎮所有，原告為管理人
    ，並於其上（及四一之九地號土地上）搭建原有房屋，陳正義於八十六年一月一
    日向原告承租四一之三及四一之九地號土地及原有房屋使用，約定租期至八十八
    年十二月三十一日止，原告於八十八年五月間，發現陳正義藉臺北縣淡水鎮○號
    道路拓寬工程拆除部分原有房屋之機，將原有房屋拆除一空，另於四一之三地號
    土地上改建為系爭房屋，占用如附圖所示系爭四一之三地號部分土地面積四十五
    平方公尺，原告業依系爭租賃契約第十三條第六項及第八項之約定，於八十八年
    五月十三日以北縣淡財字第八八一一五二五七號函通知陳正義終止租約，陳正義
    並於同年月十五日收受在案等事實，業據原告提出與所述相符之系爭四一之三、
    四一之九地號土地登記謄本、系爭租約影本、八十八年五月十三日北縣淡財字第
    八八一一五二五七號函影本、掛號郵件收件回執影本各一件、戶籍謄本三件等為
    證，並為被告所不爭執，復經本院勘驗現場屬實，製有勘驗筆錄及臺北縣淡水地
    政事務所於九十一年十二月十七日複丈之複丈成果圖在卷足憑，自堪認為真正。
三、按「承租人不得任意增建或改建，如需自行增建或改建者，應先行經出租機關同
    意後始得增建或改建」；又「本租約出租房屋（連同附基地），承租人違背本租
    約之規定者，出租機關得隨時終止租約，承租人不得要求任何補償及其他異議。
    」，此為原告提出並為被告不爭執之系爭租賃契約第七條前段、第十三條記載甚
    明。而查本件被告之被繼承人陳正義於拆除原有租賃房屋之全部，原地重新建造
    不系爭鋼筋混凝土三層樓房時，事先並未經原告同意之事實，為被告所自認，則
    依前揭約定，陳正義重建原有房屋既未得原告同意，已有違反系爭租約第七條前
    段之約定。至於原告曾發要求被告之被繼承人陳正義配合道路拓寬工程而將部分
    原有房屋拆除，亦為兩造不爭之事實，惟原告所發此函，固寓有同意被告於不變
    異原有房屋同一性之前提下，就剩餘原有房屋予以整建或修繕之意，惟陳正義係
    將原有房屋全部拆除後，重新興建系爭房屋（鋼筋混凝土三層樓建物），而非單
    純將拓寬馬路部分之原有建物拆除後，整建剩餘之原有房屋，系爭房屋與原有房
    屋顯已非同一建物，且原告於陳正義重建系爭房屋時，即曾去函陳正義要求不得
    改建或增建，否則終止租約等情，有原告八十八年五月六日北縣淡財字八八一一
    四四一八號函影本附卷足憑，被告尚不得以原告曾發上開函件，據為並無違約之
    抗辯理由。是本件原告主張陳正義確有違反租賃契約第七條前段擅自改建之事實
    ，可以採信。然則，原告主張依系爭租約第十三條第八款之約定，對承租人為終
    止系爭租約，即屬有據。又查原告主張原告業於八十八年五月十三日以北縣淡財
    字第八八一一五二五七號函通知被告之被繼承人陳正義終止租約，陳正義並於同
    年月十五日收受，暨陳正義於八十九年十二月八日死亡，被告等為陳正義之繼承
    人等事實，業據提出上開函件及陳正義收受該函件之掛號郵件收件回執在卷可憑
    ，復為被告所不爭執，則本件原告主張原告與陳正義間就系爭房及基地之租賃關
    係業已終止，陳正義暨陳正義死亡後其繼承人即被告等以上開房屋無權占用系爭
    四一之三地號土地四十五平方公尺之事實，應堪採信。
四、又按所有人對於無權占有其所有物者，得請求返還之；對於妨害其所有權者，得
    請求除去之，民法第七百六十七條前段、中段分別定有明文。次按國有財產撥給
    各地國家機關使用者，名義上雖仍為國有，實際上即為使用機關行使所有人之權
    利，故本院對於是類財產，向准由管領機關起訴，代國家主張所有權人之權利（
    最高法院五十一年度臺上字第二六八０號判例參照）。本件系爭四一之三地號土
    地屬臺北縣淡水鎮所有，原告為上開土地之管理機關，被告以附圖所示之系爭房
    屋占用系爭四一之三地號土地，惟並無合法使用系爭土地之正當權源，已如前述
    ，從而，原告基於管理機關之地位，依民法第七百六十七條前段及中段之規定，
    訴請被告等拆除占有系爭四一之三地號土地上如附圖所示之系爭房屋，並將所占
    用之土地返還予原告，即屬於法有據，為有理由，應予准許。
五、又查拆除系爭房屋並騰空返還所占用之系爭四一之三地號土地，因一時覓屋搬遷
    不易，核其性質非長時間不能履行，爰斟酌實際情況，定履行期間為六個月，以
    資兼顧。
六、又按無法律上之原因而受利益，致他人受損害者，應返還其利益，為民法第一百
    七十九條前段所明定。至其得請求返還之範圍，應以對方所受之利益為度，非以
    請求人所受損害若干為準，無權占有他人土地，可能獲致相當於租金之利益為社
    會通常之觀念，最高法院著有六十一年度臺上字第一六九五號判例可資參照。又
    按繼承，因被繼承人死亡而開始。繼承人自繼承開始時，除本法另有規定外，承
    受被繼承人財產上之一切權利、義務。民法第一千一百四十七條、第一千一百四
    十八條分別定有明文。本件被告之被繼承人陳正義自八十八年八月十五日原告終
    止租約後起，暨被告等自陳正義八十九年十二月八日死亡後繼承上開建物後，以
    系爭建物無權占用系爭土地，自均獲有相當於租金之利益，並致原告受有相當於
    租金之損害，依民法第一百七十九條之規定，陳正義及被告等對於原告均負有返
    還其利益之義務，甚為明確。而陳正義已於八十九年十二月八日死亡，其於死亡
    前因系爭建物所受相當於租金之利益而對原告所負返還利益之義務，自應由其繼
    承人即被告等繼承。是以，本件被告等就系爭建物自八十九年八月十五日原告終
    止租約後起，對於原告應負返還相當於租金之利益之義務，甚為明確。至於相當
    於租金之利益之計算標準，應參酌土地法第一百零五條、第九十七條第一項之規
    定，予以計算較為客觀公允（最高法院八十一年度臺上字第三三九號判例參照）
    。再按城市地方房屋之租金，以不超過土地及其建築物申報總價額年息百分之十
    為限，土地法第九十七條第一項定有明文；而所謂土地價額係指法定地價而言，
    則為土地法施行法第二十五條所明定。又土地法第一百四十八條雖規定，土地所
    有權人依土地法所申報之地價為法定地價，惟依平均地權條例施行細則第二十一
    條之規定，公有土地以各該宗土地之公告地價為申報地價，免予申報。本件被告
    （暨被告等之被繼承人陳正義）無權占用系爭四一之三地號部分土地，已如前述
    ，則原告依前開不當得利之規定，訴請被告應返還自終止租約（被告等之被繼承
    人陳正義八十八年五月十五日收受原告終止函）之翌日即八十八年五月十六日起
    至拆除占用系爭四一之三號土地之系爭房屋，並將所占用之土地返還予原告之日
    止「相當於租金」之利益，即屬有據。茲應審酌者，係原告請求之金額與被告等
    無權占用上開土地是否為相當之對價，據土地記謄本所示、本院勘驗現場及原告
    另案對系爭房屋隔鄰之淡水鎮○○路一九五號房屋（基地坐落同段四０、四０－
    二地號土地同屬原告所有）之承租人訴請拆屋還地之訴訟事件即本院九十一年度
    訴字第一三九七號等事件承辦法官於勘驗現場所得：系爭土地之地目為「建」，
    系爭房屋位於臺北縣淡水鎮○○路一九五號，屬於淡水老街，現供住家使用，前
    為單行道臨六米道路，門前約有三米人行道，附近一樓均可供店面使用，有郵局
    、電信局、國稅局、藝品店，附近有淡水國中（約二分鐘路程）、淡水國小（約
    三分鐘路程）、市場（約五分鐘路程），此外，尚有真理大學、淡江中學、淡江
    大學、圖書館，機能性佳，交通尚稱便利（參卷附九十一年度訴字第一三九七號
    拆屋還地事件九十一年十二月五日勘驗筆錄影本）等情狀，且參酌原告出租系爭
    四一之三地號土地予被告時，租金係以申報地價年息百分之五計算，本院認使用
    土地之對價以法定地價總價額年息百分之五為相當。又查系爭四一之三地號土地
    八十六年七月及八十九年七月之法定地價平均為每平方公尺一萬三千五百元，有
    臺北縣淡水地政事務所九十二年三月三十一日北縣淡地價字第０九二００一一四
    六二號函附卷可參。從而，原告於請求被告自八十八年五月十五日起至返還所占
    用上開土地之日止，按年給付三萬零三百七十五元（計算式詳如附表）之範圍內
    ，為有理由，應予准許；其逾此範圍之請求，即非正當，應予駁回。
七、原告陳明願供擔保，聲請宣告假執行，經核其勝訴部份，合於法律規定，爰酌定
    相當之擔保金額宣告之；其餘假執行之聲請，因該部份訴之駁回而失所依據，應
    予駁回。
八、本件判決基礎已臻明確，兩造其餘攻擊防禦方法及訴訟資料核與本院所為上述判
    斷不生影響，爰不一一論述，併予敘明。
九、據上論結，本件原告之訴為一部有理由、一部無理由，依民事訴訟法第七十九條
    但書、第八十五條第二項、第三百九十六條第一項、第三百九十條第二項，判決
    如主文。
中      華      民      國    九十二    年      五      月      十九    日
                                        臺灣士林地方法院民事第一庭
~B法      官  洪舜帆
右為正本係照原本作成。
如對本判決上訴須於判決送達後二十日內向本院提出上訴狀。
中      華      民      國    九十二    年      五      月    二十二    日
~B法院書記官  黃瑞華
~FO
附表：被告占用系爭四一之三地號土地應給付原告之不當得利金額
┌─────┬────┬────┬─────┬──┬────┬─────┐
│ 時間起迄 │合計面積│申報地價│  總地價  │年息│ 年  數 │ 應收金額 │
│年、月、日│  (㎡)  │(元／㎡)│新臺幣(元)│ ％ │        │新臺幣(元)│
├─────┼────┼────┼─────┼──┼────┼─────┤
│88.05.16起│   45   │ 13,500 │   607,500│  5 │  每年  │   30,375 │
│至返還日止│        │        │          │    │        │          │
└─────┴────┴────┴─────┴──┴────┴─────┘


司法院資訊處製作；財團法人民間司法改革基金會備份。
